【裁判字號】    97,簡上,158
【裁判日期】    980520
【裁判案由】    遷讓房屋
【裁判全文】
臺灣臺北地方法院民事判決             97年度簡上字第158號
上  訴  人  己○○
訴訟代理人  張世興律師
複代理人    曾酩文律師
複代理人    甲○○
被上訴人    丙○○○
                      之6
            丁○○
            乙○○
            戊○○
共      同
訴訟代理人  楊俊雄律師
上列當事人間請求遷讓房屋事件，上訴人對於中華民國97年1月
2日臺灣臺北地方法院臺北簡易庭96年度北簡字第32123號第一審
判決提起上訴，本院於98年4月22日言詞辯論終結，判決如下：
    主  文
上訴駁回。
第二審訴訟費用由上訴人負擔。
    事實及理由
一、按「訴狀送達後，上訴人不得將原訴變更或追加他訴。但有
    下列各款情形之一者，不在此限：... 二、請求之基礎事實
    同一者。... 」民事訴訟法第255條第1項第2款、第3款分別
    定有明文。而第二審亦得為訴之變更或追加，此觀民事訴訟
    法第446條第1項規定「訴之變更或追加，非經他造同意，不
    得為之。但第255條第1項第2款至第6款情形，不在此限」，
    並為民事訴訟法第436條之1第3項簡易訴訟二審程序所準用
    。經查，上訴人於民國96年6月15日在原審起訴時主張被上
    訴人應將坐落台北市○○區○○段一小段82-3號土地上如附
    圖1所示A部分之未辦保存登記門牌號碼為台北市○○區○○
    路805巷52-2號房屋遷讓交還原告，嗣於本院二審訴訟程序
    中變更聲明為：被上訴人應將坐落臺北市○○區○○段一小
    段82-3號、15-45號及15-66號等土地上如附圖2所示之門牌
    號碼為台北市○○區○○路805巷臨52-2號之房屋遷讓交還
    上訴人，經核乃本院現場履勘測量後，基於同一事實所為聲
    明之更正，符合前開之規定，應予准許。
二、上訴人起訴主張：其父高春芝於民國57年6月間出資購得如
    附圖1所示A、B部分之未辦保存登記之建物（原門牌號碼為
    台北市○○區○○路805巷52號，下稱系爭建物）。高春芝
    於70年間提供系爭建物內之一間房間供被上訴人唐台美及被
    上訴人丁○○夫婦無償使用，後因系爭建物增建至包括附圖
    1所示之C部分，高春芝遂同意將附圖1所示A部分全部提供予
    被上訴人唐台美及被上訴人丁○○及渠等子女被上訴人乙○
    ○和戊○○無償使用。高春芝於95年5月間過世，繼承人僅
    有上訴人和上訴人之母高江志君，故系爭建物由上訴人和上
    訴人之母共同繼承，每人就系爭建物各有應有部分1/2，因
    上訴人之母於95年10月間將其應有部分贈與上訴人，故上訴
    人現就系爭建物有全部所有權。上訴人於前開時日為如附圖
    1所示C部分申請稅籍時，赫然發現被上訴人於90年間就系爭
    建物如附圖1所示A部分即附圖2斜線所示部分另申請門牌號
    碼為台北市○○區○○路805巷52-2號（下稱系爭52-2號房
    屋），因此系爭建物如附圖1所示B、C部分即為門牌號碼台
    北市○○區○○路805巷52號之房屋（下稱系爭52號房屋）
    。高春芝前雖曾同意提供系爭52-2號房屋供被上訴人無償使
    用，然因上訴人現就該房屋有收回自住之必要，且被上訴人
    另申請門牌號碼，顯以違反雙方約定之方法使用，依民法第
    470條第2項及第472條之規定，上訴人自得請求被上訴人將
    系爭52-2號房屋騰空遷讓並返還予上訴人。
三、被上訴人則抗辯稱：
  (一)高江志君於95年5月20日因其夫高春芝死亡後三天即95年5月2
    3日就中風，而無表達能力，高江志君為被上訴人丁○○之岳
    母，於基隆市七堵博愛護理之家就養，被上訴人否認上訴人
    提出之建物贈與所有權移轉契約書真正。
  (二)依原證三記載之內容觀之，贈與人高江志君贈與上訴人之建
    物門牌號碼為台北市○○區○○路805巷52號1層，只能證明
    雙方贈與標的為52號之房屋，如果上訴人要本於所有權人之
    身份，也只能請求返還52號之房屋，除非上訴人能證明其為
    52-2號二層房屋之所有權人，否則即屬欠缺權利保護要件。
  (三)上訴人未能舉證被上訴人與其父間為使用借貸關係（包含使
    用借貸之契約合意等相關約定）。實際上，被上訴人已因買
    賣而取得系爭52-2號房屋之所有權，非屬上訴人所主張之使
    用借貸關係。
  (四)上訴人自己所提之原證一內載買賣「建物面積：一層：十五
    坪」之文義內容，則15坪約為49.58平方公尺，顯與上訴人
    所主張之買受94.3平方公尺或是143.7平方公尺有矛盾出入
    。另上訴人稱歷年房屋之房屋稅、水電費及自81年起應向台
    北市政府繳納之每月承租基地租金，皆由上訴人代為繳納云
    云，被上訴人亦予否認。
  (五)台北市中山區戶政事務所96年12月18日所出具之高春芝部分
    謄本與戶籍登記除戶簿內記載其教育程度為不識字，上訴人
    雖稱其父高春芝係陸軍文職人員身份退伍，顯然識字云云，
    並不可採，亦未舉證。
  (六)被上訴人有向台北市政府承租系爭52-2號房屋坐落之基地，
    有台北市市有基地租賃契約、被上訴人歷年繳納租金之收入
    繳款書可稽，上訴人之訴無理由。
四、原審為上訴人敗訴之判決，上訴人不服，提起上訴，其上訴
    聲明為：(一)原判決廢棄；(二)被上訴人應將坐落臺北市○○區
    ○○段一小段82-3號、15 -45號及15-66號等土地上如附圖2
    所示之門牌號碼為台北市○○區○○路805巷臨52-2號之房
    屋遷讓交還上訴人。被上訴人則聲明：上訴駁回。
五、兩造不爭執之事項：
  (一)系爭建物係高春芝於57年6月間出資購得，且於71年12月26
    日前，系爭52號房屋及系爭52-2號房屋均係系爭建物之一部
    ，由高春芝擁有事實上處分權。
  (二)被上訴人唐台美為高江志君之女，高春芝與高江志君為上訴
    人之養父母，95年5月高春芝過世，繼承人為上訴人與高江志
    君。
六、得心證之理由：
  (一)查被上訴人抗辯稱系爭52-2號房屋乃被上訴人丁○○於71年
    12月26日向高春芝價購而得，其與上訴人間就該房屋並不存
    在使用借貸關係乙節，業據提出房屋讓渡契約書（原審卷第
    59 頁）在卷可稽。上訴人雖否認上開房屋讓渡契約書之真
    正，惟查：
    1.證人談振朝於原審到庭結證稱：「見證人談振朝是我本人
      簽的，上面的人我都認識，都是鄰居，另一位見證人已經
      過世了，高春芝也已經過世了。20多年前，高春芝養豬失
      敗，經濟上有問題，唐台美跟丁○○是夫妻，原來是丁○
      ○住的，是高春芝給他住的，他們基於什麼關係使用房子
      我不清楚，52號的房子是高春芝的，因高春芝經濟有問題
      ，所以高就以5萬元讓給丁○○，丁○○用5萬元買的，房
      子是違章，地是公家的，房子是長條，高春芝住西邊，唐
      台美住東邊，就是現在52-2號的門牌，當時房子沒有隔開
      ，買來以後再去申請門牌隔開，因為當時找我作證，證明
      房子讓渡有這回事，丁○○買的時候沒有錢，他是跟我借
      的，我借給他5萬元，後來他有還我，慢慢還的，他有兩
      個小孩上幼稚園，當時跟丁○○沒有親戚關係，因為高春
      芝是我朋友，我借錢給丁○○等於幫了兩個人，錢是當場
      蓋章時丁○○交給高春芝，再轉交給老婆。在簽契約書時
      有高春芝、丁○○、唐台美、我和江志君（高春芝的太太
      ）6個人在場。當時我有唸讓渡書給他們聽，因為高春芝
      他們夫婦不認識字。高春芝的簽名是丁○○代簽的，蓋章
      是高春芝自己蓋的，我是自己簽自己蓋。（上訴人訴訟代
      理人：丁○○當初買的部分是否現在52-2房之部份的面積
      ？）是的。房子是丁○○申請門牌的時候隔開的，詳細時
      間我不敢確定，丁○○現在在當里長，高春芝生前欠我兩
      個活會的錢，大概十幾萬，不到20萬，我沒有詳細計算。
      當初那裡是畸零地，誰想蓋房子就自己佔地填平蓋茅草屋
      後來就蓋成磚造，開始沒有繳地租，現在繳地租，誰占了
      地蓋了房子就是誰的，丁○○買了該房子，應該是由他繳
      房租給市政府。高春芝不識字，自己名字不會寫。高春芝
      是山東人，因為是鄰居才認識的，我跟他相處幾十年。」
      參酌證人與兩造間並無任何親屬故舊情誼，亦無仇隙過節
      ，經具結後所為陳述與卷附讓渡書內容相符，衡諸常情，
      其所為證言堪可採信。
    2.上訴人雖稱高春芝識字，豈有由被上訴人丁○○代其簽名
      之理等語。惟查，證人談振朝上揭證詞已證實高春芝不識
      字，不會寫自己的名字，且高春芝之戶籍謄本確實記載其
      教育程度為不識字，有該戶籍謄本（原審卷第83頁）在卷
      足參。至上訴人雖提出高春芝69年3月20日發照之重型機
      車駕駛執照（本院卷第28頁）、證明高春芝前係軍用文職
      人員之視同退伍證明書（本院卷第29頁）、派報證（本院
      卷第30頁）、高春芝於華南商業銀行及郵局存摺封面（本
      院卷第31至32頁）、印鑑卡（本院卷第99頁）等影本，證
      明高春芝可識字書寫，惟軍中文職人員之範圍廣泛，尚無
      從直接證明高春芝為識字之人；又取得駕駛執照、從事派
      報工作及擁有銀行帳戶等情均不足以證明高春芝確有識字
      及寫字之能力。上訴人雖又提出台北市區身心障礙者津貼
      申請表及切結書、申請書、行政院國軍退除役官兵輔導委
      員會榮民（眷）急難救助金申請表等文件影本（本院卷第
      130至132、244頁），稱其上「高春芝」之簽名係高春芝
      本人所為云云，然觀諸上開文件上各個「高春芝」之簽名
      難認近似，甚且89年間行政院國軍退除役官兵輔導委員會
      榮民（眷）急難救助金申請表上「高春芝」之簽名竟遠較
      91及95年間之台北市區身心障礙者津貼申請表及切結書、
      申請書上「高春芝」之簽名筆順流暢，有違事理，是該等
      簽名是否全係高春芝自為，已非無疑義。況縱認上開文書
      上「高春芝」之簽名係其本人自為，觀諸上開文書之簽署
      日期分別為91年7月8日、95 年1月及89年間，自難以高春
      芝自89年間起有能力自為簽名之事實推論認高春芝於71年
      間已確有自為簽名之能力；從而，上訴人聲請傳訊其配偶
      劉俊，證明94、95年間高春芝向台北市政府財政局申請分
      期繳納租金或使用補償金時確實自己簽名乙節，即核無必
      要。又證人饒啟明雖證稱：我將上訴人送給高春芝當養子
      ，在區公所辦收養手續時，因承辦小姐將高春芝的「芝」
      字寫成「之」，高春芝就糾正她並寫了正確的「芝」給她
      看等語（本院卷第294頁背面），然此亦不足以證實高春
      芝於71年間時有簽自己全名之能力。綜上所述，難認高春
      芝於71年間確實識字及可自行簽名，是上訴人以上開主張
      爭執前述房屋讓渡契約書之真正，尚難遽信。
    3.上訴人雖又稱系爭建物於71年時並無二樓等語，惟被上訴
      人丁○○稱71年間系爭建物即有閣樓存在，只是比較低矮
      ，外觀看不出來是二層樓，至80年間始將其改建為目前之
      二層樓等語。而依上訴人提出之系爭52-2號房屋自77年間
      起之空照照片（本院卷第235至239頁），並無從看出系爭
      52-2號房屋於71年間時究竟有無被上訴人所稱之低矮閣樓
      。又證人饒啟明證稱：我53、54年間住在系爭建物，系爭
      52-2號房屋和系爭52號房屋一樣高，沒有閣樓；我於54年
      下半年賣掉系爭建物後就搬到附近，55年1月又搬去現在
      的汐止南湖煤礦，56年初又搬回成功里附近，但與高春芝
      他們就沒往來了，因上訴人養母怕我們會將上訴人要回去
      ；後來在成功里住到68年搬走。在我搬走前，就我所知系
      爭建物有整修，但「印象中好像」還是平房而沒有增建2
      樓等語，是自上開證言觀之，證人饒啟明至多僅能證明系
      爭52-2號房屋在53、54年間係沒有閣樓之平房，之後因證
      人饒啟明遷徙且與高春芝無往來等因素，其無法確定系爭
      52-2號房屋在71年間之狀況，且系爭52-2號房屋連同52號
      房屋在53、54至71年之間似有整修過，是證人饒啟明並未
      能證明系爭52-2號房屋在71年間確為無閣樓之一樓平房。
      綜上，上訴人以前揭房屋讓渡契約書上所載「二樓建物」
      與系爭52-2號房屋於71年間之實況不符乙情，主張該房屋
      讓渡契約書為不實，即難遽採。
    4.上訴人再稱：71年時個人電腦或噴墨印表機尚未普及，一
      般文件多係仿宋體，如何印出現今電腦列印之標楷體云云
      ，然經本院將前揭房屋讓渡契約書送請法務部調查局鑑定
      結果，該局認：「送鑑證物上除手寫筆跡及印文外之文字
      均係標楷字體，且經放大檢視，發現均由黑色墨點所組成
      ，研判係噴墨印表機列印製成。依據文獻資料，噴墨列印
      技術在1950年代就有研究報告及專利出現，直至1976（民
      國65年）間，第一部商業化噴墨印表機才由IBM公司推出
      ；至於噴墨印表機何時在國內普及使用，則由於本局無可
      靠來源顯示，故貴院囑驗待鑑『房屋讓渡契約書』是否為
      民國71年間所製作，歉難精確認定」，此有該局98年1月
      19日調科貳字第09800008400號鑑定書（本院卷第259頁）
      存卷可憑，足見65年即有噴墨印表機問世，縱認至71年間
      在台灣仍未普及，仍不得謂絕對不可能出現以噴墨印表機
      製作之契約文件，而上訴人執奇摩知識上之發問與解答（
      本院卷附上證29）欲證明71年間電腦尚不普及，商場上還
      沒有噴墨印表機之情，惟觀諸解答者身分及專業背景不明
      ，亦無任何引證用以查核其解答之可信性，自不得以該等
      解答內容認定71年間台灣有無噴墨印表機。從而，上訴人
      以上開理由，謂前開房屋讓渡契約書並非真正云云，亦不
      可採。
    5.末查，高春芝原以台北市○○區○○路805巷52號房屋占
      用上開82-3號土地，自86年10月1日起至89年9月30日止與
      台北市政府財政局簽訂租賃契約，承租該82-3號土地143.
      7平方公尺，嗣89年12月間高春芝認前開房屋占用市有土
      地面積僅約100平方公尺，向上局提出疑義，經台北市中
      山地政事務所於90年1月3日現場複丈測量結果，認高春芝
      實際使用面積為94.14平方公尺，因而高春芝與上局重訂
      租賃契約，自90年3月1日起至93年2月29日止承租上開82-
      3號土地94.14平方公尺，上局並通知被上訴人丁○○其所
      有台北市○○區○○路805巷臨52號房屋占用上開82-3號
      土地34.8平方公尺，請被上訴人丁○○補繳自85年1月1日
      起至89年12月31日止之補償金，被上訴人丁○○並自90年
      7月1日起至94年12月31日止與上局訂定租賃契約等情，有
      台北市政府財政局97年12月24日北市財管字第0973359680
      0號函及其檢附之高春芝與上局簽訂之台北市市有基地租
      賃契約、申請書、台北市政府財政局函稿、台北市政府財
      政局90年3月16日北市財五字第0920752900號函、台北市
      政府90年1月15日府財五字第9000377900號函、申請書、
      被上訴人丁○○與台北市政府簽訂之租賃契約等件在卷可
      憑（本院卷第167至184頁）；又上訴人自承86年間台北市
      政府向高春芝追討房屋占用土地之補償金時，係台北市攻
      府自行測量當時52號房屋坐落土地之面積為143.7平方公
      尺並要求高春芝給付補償金及承租土地（本院卷第320頁
      ），是高春芝於89年12月間向台北市政府財政局爭執其實
      際占用土地面積時，顯係認系爭52-2號房屋與其無關而不
      應承租該房屋占用上開82-3號土地之部分。雖上訴人稱此
      係基於「使用者付費」之原則，認系爭52-2號房屋既由被
      上訴人使用，自應由被上訴人繳補償金，故嗣後不再承租
      系爭52-2號房屋占用上開82-3號土地部分云云，然高春芝
      當時若認其仍有系爭52-2號房屋之處分權，縱該房屋實際
      上為被上訴人使用，在被上訴人丙○○○係高春芝配偶高
      江志君之女，且上訴人自承彼時系爭52-2號房屋與52號房
      屋仍連通並共用52號門牌之情形下，應不致向台北市政府
      財政局主張並使該局認定系爭52-2號房屋與高春芝無涉，
      而不應由高春芝承租該房屋占用之基地。從而，自高春芝
      上開於89年12月間向台北市政府財政局爭執土地租用面積
      之行為，應可推知高春芝確認系爭52-2號房屋與其完全無
      關，其並無該房屋之處分權自明。
  (二)綜上所述，被上訴人抗辯系爭52-2號房屋乃被上訴人丁○○
    於71年12月26日向高春芝價購而得乙節，應為可採，是上訴
    人主張被上訴人前與上訴人就系爭52-2號房屋存在使用借貸
    關係云云，自屬無據。從而，上訴人主張本於使用借貸之法
    律關係，請求被上訴人返還系爭52-2號房屋，為無理由，不
    應准許。原審因而為上訴人敗訴之判決，及駁回其假執行之
    聲請，並無不合。上訴意旨指摘原判決不當，求予廢棄改判
    ，為無理由，應予駁回。
  (三)至兩造其餘之攻擊防禦方法及證據資料，經本院斟酌後，認
    為均不足以影響本判決之結果，自無一一詳予論述之必要，
    附此敘明。
七、據上論結，本件上訴為無理由，依民事訴訟法第436條之1第
    3項、第449條第1項、第78條，判決如主文。
中    華    民    國    98    年    5     月    20    日
                 民事第二庭    審判長法  官  朱漢寶
                                     法  官  黃呈熹
                                     法  官  歐陽漢菁
以上正本係照原本作成
本判決不得上訴
中    華    民    國    98    年    5     月    20    日
                                      書記官  吳貞瑩


司法院資訊處製作；財團法人民間司法改革基金會備份。
